【裁判字號】    90,易,333
【裁判日期】    900417
【裁判案由】    違反商標法
【裁判全文】
臺灣臺中地方法院刑事判決                            九十年度訴字第二三一號
    公  訴  人  台灣台中地方法院檢察署檢察
    被      告  乙○○
                        住台中.
                        身分證.
    選任辯護人  黃呈利律師
    被      告  甲○○  男四十.
                        住台中.
                        身分證.
    選任辯護人  吳光陸律師
                楊傳珍律師
                廖瑞鍠律師
右列被告因違反著作權法案件，經檢察官提起公訴（八十九年度偵續字第二一九號）
，本院判決如左：
    主  文
乙○○、甲○○均無罪。
    理  由
一、公訴意旨如附件起訴書所載，茲引用之。
二、按犯罪事實應依證據認定之，無證據不得推定其犯罪事實。且不能證明被告犯罪
    者，應諭知無罪之判決，刑事訴訟法第一百五十四條、第三百零一條第一項分別
    定有明文。又認定不利於被告之事實，須依積極證據，苟積極證據不足為不利於
    被告事實之認定時，即應為有利於被告之認定，更不必有何有利之證據（最高法
    院三十年度上字第八一六號判例參照），故犯罪事實之認定，應憑真實之證據，
    倘證據是否真實尚欠明顯，自難以擬制推測之方法，為其判斷之基礎（最高法院
    五十三年台上字第六五六號判例參照）。且按商標法第六十三條之販賣仿冒商標
    商品之罪之成立，須明知為仿造商標之商品，即在主觀上須明知為不實，而所謂
    『明知』，即具有「直接故意」而言，即確知該商品為仿冒商標之商品，若為間
    接故意或過失而誤認為己註冊商標之商品，或不知為仿冒品，而欠缺此直接故意
    之要件，則不能論以本罪。故如依積極證據足可證明行為人確係明知為仿冒商標
    之商品，固得論以商標法第六十三條之罪，倘若行為人行為時之是否明知尚有存
    疑，依調查之結果復不足以認定其自始具有上述主觀犯罪構成要件，即不能概對
    被告繩以刑事責任。
三、本件公訴人認被告乙○○、甲○○二人涉有違反商標法第六十三條之販賣仿冒商
    標商品之罪嫌，無非係以五楠公司之拼圖來自六福公司，而六福公司之拼圖則係
    與郭茂淋互易而來，而郭茂淋此批鐵達尼號拼圖，係向笙旺公司之于金璋購得。
    而于金璋因擅自仿製鐵達尼號拼圖及高煌企業行之商標，亦經臺灣臺南地方法院
    判處有期徒刑五月，此並有出售客戶明細表一紙附卷足憑。且被告等既係圖書、
    文具販賣者，其經營之規模遠比一般書攤（店）、零售商為大，其對智慧財產權
    保護之認知亦應有較高之認識。況告訴人丙○○販售之鐵達尼拼圖外盒均印有「
    版權所有，翻印必究」、「舶揚企業有限公司授權，高煌監製發行」等字樣，被
    告即未向該有權者購買或查詢有無代理商，被告等所辯不知情與常情不符，而認
    被告涉有前揭法犯行為主要論據。惟訊據被告二人堅決否認上開公訴人所指之犯
    行，被告乙○○辯稱：這一批鐵達尼號拼圖是以其他拼圖與郭茂淋交換，而郭茂
    淋笙鐵達尼號拼圖來自笙旺拼圖有限公司（以下簡稱：笙旺公司），而笙旺公司
    亦曾向告訴人所經營之高煌企業行購買鐵達尼號拼圖，是該批鐵達尼號拼圖是否
    仿冒品，實非交易者所得知悉，況「高煌及圖」註冊商標，在業介並非眾所皆知
    ，何況在台灣台南地方法院八十九年度易字第一四一三號裁判，亦就相關購買鐵
    達尼號拼圖之零售商，均認定係不知情之第三人，其不知道侵犯告訴人之商標專
    用權云云；被告甲○○則辯稱：其為五楠公司之總經理，而五楠公司旗下有多家
    門市店，各家門市店均有上萬種之文具禮品、圖書等，有關各家門市店之進貨、
    上架，均各有專人負責，不須經過總經理。況因公司所販售的文具眾多，有無侵
    犯他人著作財產權或商標專用權，公司不清楚且無從查知，故進貨時均要求廠商
    切結。經查：
    （一）被告甲○○係五楠公司之總經理，非董事長，亦非台中門市店之店長，而
          五楠公司有關商品之進貨及上架販賣，另有其它職員負責，此有五楠公司
          電腦查詢記錄一紙在卷可稽，復據證人鄭律伶到庭結證無訛（見本院九十
          年三月九日審判筆錄）。再徵諸證人鄭律伶具結證稱：「若和廠商第一次
          往來，為了確保版權、著作權的問題，我們會要求他們簽保證書，若保證
          書沒有問題，才會開始進貨的動作，我是做最後審單的動作，所以不會到
          總經理那裡，整個流程到我這裡就結束。由倉管人員為進貨，送入倉庫，
          再由我們前場營業員做上架的動作，上架、上貨不用由我確定。只要我們
          賣場空間夠都會上架，因為都可以退貨」等語（見本院九十年三月九日審
          判筆錄第三、四頁），此復有六福公司保證書、五楠公司往來廠商資料卡
          、進貨單等件在卷可參。綜上，依被告甲○○之職務觀之，其並非店長，
          亦非第一線之販售員，其辯稱未見過鐵達尼號拼圖，亦『不知』公司進貨
          鐵達尼號拼圖，並非無由。
    （二）第查五楠公司之鐵達尼號拼圖係六福公司所寄賣，此業據被告乙○○供述
          屬實，復據證人鄭律伶結證無訛，並有進貨單二紙附卷足憑，而觀諸上開
          進貨單，五楠公司僅進貨二盒，一盒一百五十元，惟徵之告訴人於偵查中
          自承大盒每盒一百八十元乙情（見八十九年度偵續字第二一九號偵查卷宗
          第四十七頁面面第十行），若五楠公司旨在販賣仿冒品而牟取不法利益，
          其理應大量進貨，且其價格不應與真品相近。何況上開鐵達尼號拼圖，係
          六福公司所寄賣，未賣出亦可下架退貨。觀諸商店行號經營者，無不將本
          求利，錙銖必較，就此該鐵達尼號拼圖偽品，被告甲○○或五楠公司即無
          從出售中獲利之可能，而販賣仿冒品，時有血本無歸，又身陷囹圄之虞，
          理應不會干冒被查獲之危險，明知於同一商品，販賣相同於告訴人註冊商
          標圖樣之鐵達尼號拼圖。益證被告甲○○於本院調查證據時供稱不知鐵達
          尼號拼圖係仿冒品乙節，應可採信。
    （三）末查六福公司該指鐵達尼號拼圖係與郭茂淋互易而來，而郭茂淋笙鐵達尼
          號拼圖來自笙旺公司，笙旺公司亦曾向告訴人所經營之高煌企業行購買鐵
          達尼號拼圖乙情業據證人郭茂淋、徐秀鳳於偵查中證述明確（見八十九年
          度調偵字第二二八號偵查卷宗第十一頁反面、第十二頁），徵諸告訴人亦
          自承出售四百盒鐵達尼號拼圖予笙旺公司，另稱笙旺公司再訂貨，交付四
          百盒等語（見八十九年度調偵字第二二八號偵查卷宗第十二頁正面第九至
          十二行），而笙旺公司將上開真品摻雜仿冒品流入市面，實在苛責交易第
          三人知悉該鐵達尼號拼圖係仿冒品。何況告訴人「高煌及圖」註冊商標並
          非業界聞名之註冊商標，消費者之所以購買鐵達尼號拼圖，完全著重在鐵
          達尼號電影所造成之轟動，拼圖包裝上有無「高煌及圖」註冊商標，衡之
          社會一般常情，消費者不會加以重視。是衡之上情，被告乙○○甚難知所
          販賣的鐵達尼號拼圖是仿品。再參諸市場上販賣仿冒品者，大都係以低價
          買入，低價賣出，而依卷附告訴人提出六福公司收據，其上記載拼圖一盒
          一百五十元，此核與其在五楠公司寄售之單價相符，依被告行為以觀，被
          告乙○○前揭辯詞，為足憑採，亦可證明被告乙○○主觀上並無直接故意
          。
四、綜上各情，參互以觀，並按刑事被告依法不負自證無罪之義務，在別無積極證據
    之情形下，亦難違反刑事訴訟法第一百五十四條之規定，以單純販賣之狀態，推
    定被告二人自始具有犯罪意圖，而轉令其提出有利於己之反證。何況告訴人指訴
    被告販賣之仿冒品，係告訴人所提出之鐵達尼號拼圖，此是否即為被告二人所販
    售之拼圖，亦無從查證，此外復查無足可證明被告二人有告訴人所指訴之上開犯
    行之積極證據，是公訴人認定被告犯嫌所憑之證據，即未達通常一般人均不致有
    所懷疑，而得以確信其為真實之程度，所為核與商標法第六十三條要件不侔，尚
    難以該罪賣相繩。何況依卷附台灣台南地方法院八十九年度易字第一四一三號判
    決，亦就向笙旺公司購買鐵達尼號拼圖之下游廠商，均認定係不知情之第三人（
    見八十九年度調偵字第二二八號偵查卷宗第二十六頁），即無法證明被告二人確
    知該商品為仿冒商標之商品，而販賣他人註冊商標之商品，此外，依調查之結果
    復不足以認定被告自始具有上述主觀犯罪構成要件，復查無其他積極證據足認被
    告二人確有右揭被訴之犯行，不能證明被告犯罪，揆諸首開說明，自應為被告二
    人無罪之諭知。據上論斷，應依刑事訴訟法第三百零一條第一項判決如主文。
本案經檢察官黃俊鳴到庭執行職務
中      華      民      國    九十      年      四      月    十七    日
                                      台灣台中地方法院刑事第六庭
                                          法  官  楊  熾  光
右正本證明與原本無異。
如不服本裁定，應於送達後五日內，向本院提出抗告狀。
                                          書記官
中      華      民      國    九十      年      四      月    十七    日


司法院資訊處製作；財團法人民間司法改革基金會備份。
